臺灣高等法院民事判決　　　　　　　　　96年度重上字第40號
　　上　訴　人　丙○○
　　　　　　　　甲○
　　共　　　同
　　訴訟代理人　劉韋廷律師
　　　　　　　　翁松谷律師
　　　　　　　　陳建中律師
　　被上訴人　　乙○○
　　訴訟代理人　簡炎申律師
　　　　　　　　林光彥律師
上列當事人間請求損害賠償事件，上訴人對於中華民國95年11月
14日臺灣士林地方法院94年度重訴字第111號第一審判決提起上
訴，並減縮聲明，經本院於96年10月23日言詞辯論終結，茲判決
如下：
    主 　文
原判決關於駁回上訴人後開第二項之訴部分，及訴訟費用之裁判
（除減縮部分外）廢棄。
被上訴人應給付上訴人丙○○新台幣伍拾玖萬零參拾貳元、給付
上訴人甲○新台幣陸拾壹萬伍仟陸佰捌拾壹元，及均自民國94年
2月23日起至清償之日止，按週年利率百分之五計算之利息。
其餘上訴駁回。
第一、二審訴訟費用，由被上訴人負擔五分之二，餘由上訴人負
擔。
　　事　　實
甲、上訴人方面：
一、聲明：
  (一)原判決廢棄。
  (二)被上訴人應給付上訴人丙○○新台幣（下同）2,563,761元
    ，給付上訴人甲○2,102,594元，暨均自起訴狀繕本送達翌
    日起，至清償日止，依週年利率百分之五計算之利息。
  (三)請准供擔保宣告假執行。
二、陳述：除與原判決記載相同者，茲予引用外，補稱略以：
  (一)台北市車輛行車事故鑑定委員會鑑定意見書及台北市車輛行
    車事故鑑定委員會覆議鑑定意見書均認定被上訴人騎乘DFC-
    952號輕型機車（下稱甲機車），其無照駕駛及左轉疏忽為
    肇事主因，上開鑑定意見書中雖曾引用訴外人湯肇方之供述
    ，然湯肇方係引用被上訴人之轉述，與事實無異，且鑑定內
    容尚對天候、路況、車損狀況為研判，經由現場客觀物證所
    為之認定，鑑定結果不因湯肇方頂替被上訴人為陳述而有不
    同。又湯肇方於民國93年11月28日在台北市政府警察局內湖
    分局交通分隊（下稱內湖交通分隊）之談話紀錄表所陳被上
    訴人之肇事經過，係被上訴人在場轉述，雖湯肇方非實際駕
    駛者，但該紀錄應為被上訴人實際之肇事經過。
  (二)由肇事紀錄所載湯肇方轉述被上訴人之肇事經過觀之，被上
    訴人已注意事發所在地時之紅綠燈，且準備左轉，機車實際
    所在地點亦於道路之內側車道且靠中線，究竟該巷為285巷
    或95巷，並非本件重點，苟被上訴人欲轉入285巷，然竟於
    59巷前行駛內側車道已注意紅綠燈且準備左轉，而為被害人
    謝貴棟所騎之CLR-127號機車（下稱乙機車）撞及，亦有過
    失，並不因最終是否轉入285巷而有不同。
  (三)由當地之地形可知，由環山路二段往環山路一段方向前往西
    湖市場，必先經過環山路一段59巷，因環山路一段59巷轉入
    後斜接環山路285巷可至位於該巷內之西湖市○○○○○路
    一段轉入285巷更為便捷，且59巷、285巷與環山路交叉口皆
    有紅綠燈，若由環山路行經59巷，再由285巷轉入，勢必停
    兩次紅燈，因此被上訴人應係由59巷駛入西湖市場。
  (四)上訴人二人因喪子之痛，身體明顯衰老，上訴人甲○更因思
    念其子經常於夜裡哭泣，致得精神焦慮之疾病，須至醫院就
    診，是上訴人各請求被上訴人給付150萬元之慰撫金，自屬
    相當。
  (五)台灣士林地方法院檢察署檢察官於95年9月20日刑事法院審
    理時，已明確表示「95年3月1日當庭勘驗，已就到底是追撞
    被上訴人機車的左方或是右方先行保留，已經推翻原來的勘
    驗筆錄，現在是保留狀態，對照起訴事實，被告是騎在內側
    車道的內側，被害人是騎在內側車道之外側，還是以95年3
    月1日當庭勘驗為主，偵查的勘驗可能會有筆誤狀況」，詎
    被上訴人仍斷章取義，稱「士林法院刑事偵查中，業於94年
    7月11日偵查卷第85頁之錄影帶勘驗筆錄中查明撞擊時，死
    者機車在車道外側，黃女（指被上訴人）機車在車道內側」
    ，有誤導法院判斷之嫌。
  (六)依內湖交通分隊道路交通事故補充資料表及刑事相驗卷之照
    片可知，碰撞點為甲機車之左側，詎被上訴人竟稱上開碰撞
    點乃與訴外人甲○桂停於巷口之DTV-165機車（下稱丙機車
    ）碰撞所致，惟甲○桂之機車並無嚴重之碰撞痕跡，足證被
    上訴人上開主張乃片面卸責之詞。且由被上訴人於肇事後，
    亦有就甲機車左側進行修理乙情觀之，益證雙方撞擊點確為
    甲機車左側。被上訴人雖辯稱系爭事故之發生為「被上訴人
    之機車係於右後側牌照位置遭被害人之前輪蓋左側撞及」所
    致，惟由被上訴人提出之照片觀之，非但無法證明被上訴人
    上開辯稱為真實。縱令為真，惟兩車相撞後，被害人之機車
    應偏向右方，始符合運動力學之反作用力之方向，但被害人
    之機車仍偏向左方滑行，足證被上訴人所稱為虛。本件事實
    之發生經過，應為被上訴人因無照駕駛，缺乏一般駕駛觀念
    ，未於轉彎路口前30公尺處打左轉方向燈警示後來車，疏於
    注意後方路況突然左轉，致被害人閃避不及而撞及被上訴人
    車身左側。是被上訴人就本件事故之發生，自有過失。
  (七)於96年8月30日當庭勘驗光碟之結果，並無法得出與中央警
    察大學鑑定報告相悖之結果，是本件仍應以台北市車輛行車
    事故鑑定委員會鑑定意見書及台北市車輛行台北市車輛行車
    事故鑑定委員會覆議鑑定意見書之結論為判斷基準，即本件
    交通事故之肇事主因乃被上訴人左轉轉向疏忽及無照駕駛所
    致。且由上證13之圖片觀之，可明顯看出被上訴人已為左轉
    之背影，足證被上訴人確有左轉事實，此不僅與被上訴人之
    夫湯肇方於內湖交通分隊之談話紀錄表陳述之肇事經過相符
    ，更與中央警察大學鑑定報告之結論相符。被上訴人指中央
    警察大學之鑑定有所疏漏，惟未舉證以實其說，自無足取。
三、證據：除援用原審所提出者外，補提台北市車輛行車事故鑑
    定委員會鑑定意見書、台北市車輛行車事故鑑定委員會鑑定
    覆議意見書、內湖交通分隊道路交通事故談話紀及道路交通
    事故補充資料表、車禍附近現場圖、診斷證明書、照片10幀
    、道路交通事故現場圖與中央警察大學鑑定書為證。
乙、被上訴人方面：
一、聲明：上訴駁回。
二、陳述：除與原判決記載相同者，茲予引用外，補稱略以：
  (一)本件事故之發生地點為環山路一段136巷口對面，未正對59
    巷口，因此被上訴人不可能於案發現場左轉斜接內湖路一段
    285巷直接左轉往西湖市場。
  (二)被上訴人所騎之甲機車左側腳踏部分塑膠板雖有破裂，惟非
    被害人之機車追撞所致，而係被上訴人之甲機車與甲○桂之
    丙機車撞擊所造成，此有證人范進財及甲○桂於刑事法院審
    理時證述綦詳。況若被上訴人與被害人機車之撞擊點係在被
    上訴人機車左側腳踏處，則被上訴人之機車於遭撞擊後，應
    係向右偏斜離開撞擊點，非如本件之向左偏斜離開撞擊點。
  (三)由現場圖及被上訴人於原審提出之錄影帶分格照片，顯示被
    上訴人之機車遭撞擊之位置已過了正常機車擬左轉環山路一
    段59巷口應當偏向之預留左轉半徑位置，而仍呈直線進行中
    ，足見被上訴人並無於59巷左轉打算，與被上訴人自始陳述
    係要到前方285巷左轉至菜市場買菜相符。
  (四)湯肇方於本件事故發生之當時並不在現場，其係據被上訴人
    先前所述，轉而向前來處理之警員葉國明冒名報告，但其未
    曾說過要在現場之巷口或於環山路一段59巷左轉。後由葉國
    明於案發當日早上10點10分，在現場製作談話紀錄表並錄音
    ，雖由湯肇方冒名頂替，但其中明白述及當時確實是要在內
    湖路一段285巷左轉，未曾說過要在現場之環山路一段59巷
    左轉或在現場左轉，葉國明做成之談話錄亦記載一段285巷
    左轉，此有刑事法院勘驗葉國明與湯肇方之現場錄音帶可證
    。詎葉國明竟事後以其巷道名稱記載有誤為由，自行認定案
    發現場為59巷，而將談話紀錄改為要在59巷左轉，並通知湯
    肇方於當日下午15時到內湖分局，於更正處按指印，湯肇方
    因非肇事者，不知真實之現場為何，乃依葉國明之指示，按
    捺指紋。是上訴人自不得據葉國明之證詞及談話紀錄主張被
    上訴人欲由內湖路一段285巷左轉。又縱湯肇方於刑事審理
    時確為如此供述，惟其既非實際肇事者，又非於案發時在場
    ，其陳述非親自見聞，而無任何證據力可言，自不得以其陳
    述，為不利被上訴人之證據。
  (五)本件確為前後追撞，係被害人在後之機車前輪蓋左側，撞擊
    被上訴人機車後方機車牌照右側，中央警察大學鑑定報告認
    定本件為角撞即屬有誤。又中央警察大學鑑定報告中以「除
    非欲左轉或超車行駛，才會那麼靠近道路的中央行駛」，認
    為被上訴人行駛靠近路中央，係須尋找便於左轉的路口左轉
    ，而推論被上訴人機車左轉，亦屬有誤，蓋事故當時，因有
    汽車併排停車之故，致路過之汽機車均須靠道路中央行駛，
    且被上訴人為當地居民，熟悉當地道路，自無找尋便於左轉
    路口左轉之必要，足認中央警察大學係基於葉國明誤植之談
    話紀錄而為鑑定。況中央警察大學之鑑定報告亦未就被上訴
    人並無路權之過失之情況予以考量，其鑑定自屬有誤，不足
    據為不利被上訴人之證據。
三、證據：除援用原審所提出者外，補提士林地院檢察署履勘筆
    錄、地圖、刑事調查證據聲請狀、現場圖、照片76幀與機車
    撞擊處示意圖為證。
    理  由
一、上訴人於原審請求被上訴人分別給付上訴人丙○○、甲○3,
    636,345元、2,895,589元及法定遲延利息，嗣於本院審理中
    ，減縮為分別給付上訴人丙○○、甲○2,563,761元、2,102
    ,594 元及法定遲延利息，核與民事訴訟法第446條第1項但
    書、第255條第1項第3款之規定相符，應先敘明。
二、上訴人主張：被上訴人於93年11月28日上午10時10分許，無
    照駕駛甲機車，行經台北市○○區○○路一段59號前，欲前
    往台北市○○區○○路一段59巷內之西湖市場，未打方向燈
    或手勢即貿然左轉，致其身後騎乙機車之謝貴棟煞車不及，
    二車發生擦撞，謝貴棟因而倒地，受有頭部外傷併嚴重腦挫
    傷、顱內出血、左側顱骨骨折、胸腹部挫傷等傷害，經送醫
    急救，延至93年11月30日下午，因顱內出血不治死亡。被上
    訴人無照駕駛機車，已違反道路交通管理處罰條例第21條第
    1項第1款之規定；又其欲左轉至台北市○○區○○路一段59
    巷，未依道路交通管理規則第2條第1款及第3條第6項第2款
    、第102條第1項第4款之規定，於距交岔路口30公尺前顯示
    方向燈或手勢，即貿然左轉，其行為顯有過失，被上訴人上
    揭過失行為造成謝貴棟死亡，而上訴人為謝貴棟之父母，民
    法第192條第1項及第194條規定，被上訴人應賠償上訴人丙
    ○○支出謝貴棟之醫療費用25,105元、喪葬費用50萬元及得
    受扶養之費用538,656元、賠償上訴人甲○得受扶養之費用
    602,594元，並賠償上訴人每人各150萬元之精神上損害賠償
    等情，爰依侵權行為之法則，求為命被上訴人給付丙○○
    2,563,761元，給付甲○2,102,594元，暨均自起訴狀繕本送
    達翌日起，至清償日止，依週年利率百分之五計算之利息之
    判決。
    被上訴人則以：本件車禍之發生，係被上訴人所騎甲機車行
    車在前，遭謝貴棟所騎之乙機車自後追撞，謝貴棟係因車速
    過快剎車不及，於撞擊後人飛出機車，因未戴妥安全帽，頭
    部撞及地面用力至猛而受傷死亡。被上訴人雖無駕照，但對
    謝貴棟自被上訴人後方高速追撞之行為，實無法預防，故就
    本件車禍事故確無過失，亦與謝貴棟之死亡無因果關係，上
    訴人依侵權行為之規定向被上訴人請求損害賠償，殊屬無據
    。即令被上訴人應負損害賠償責任，上訴人請求之精神慰撫
    金亦屬偏高，又謝貴棟自後快速追撞被上訴人之甲機車，未
    注意車前狀況，且未戴妥安全帽，與有過失，應減輕被上訴
    人之賠償金額等語，資為抗辯。
三、兩造不爭執事項：
  (一)被上訴人於93年11月28日上午10時10分許，無照駕駛甲機車
    ，行經台北市○○區○○路一段59號前，為同方向騎乙機車
    行進之謝貴棟由後追撞，甲機車向左前方滑出，撞到甲○桂
    停於路口等候號誌之丙機車，謝貴棟因而倒地，受有頭部外
    傷併嚴重腦挫傷、顱內出血、左側顱骨骨折、胸腹部挫傷等
    傷害，經送醫急救，延至93年11月30日下午，因顱內出血不
    治死亡。
  (二)上訴人為謝貴棟之父、母。
  (三)甲機車、乙機車二機車碰撞前，被上訴人未打左轉方向燈，
    亦未以手勢表示欲左轉，甲機車、乙機車倒地時均右側著地
    。
  (四)上訴人丙○○支出之醫藥費為25,105元、喪葬費50萬元。上
    訴人之扶養費每年以12萬元計算。
  (五)上訴人已受領強制汽車責任保險保險金（1,424,605元），
    如上訴人本件請求成立，先扣醫藥費，再扣喪葬費，如有餘
    額在兩造得請求之金額中平均扣抵。
四、首就本件事故發生，被上訴人、謝貴棟有無過失言。關於此
    ，上訴人主張被上訴人於行經事故地點時，並無打左轉方向
    燈，亦未以手勢表示欲左轉，即貿然左轉，致謝貴棟閃避不
    及而撞上，事故發生乃被上訴人之過失所致等語，被上訴人
    則抗辯其當時並未左轉，是謝貴棟速度過快，由後方撞到其
    所騎甲機車，其並無過失等語。是本件之關鍵，乃被上訴人
    於事故發生之際，是否有左轉之事實。查事故發生後，被上
    訴人所騎之甲機車右前方護罩鈑、左後方引擎蓋破裂、左後
    照鏡斷裂，右側倒地有括痕，謝貴棟所騎之乙機車右側有擦
    痕、右後照鏡破裂、前車頭擋泥板破裂等事實，業據被上訴
    人、上訴人丙○○於刑事案件警訊中供明，且有內湖交通分
    隊道路交通事故補充資料可按（臺灣士林地方法院檢察署93
    年度相字第681號卷，7、8、11頁）。又甲機車、乙機車二
    車均因倒地而於地面留下括痕，停止於接近中央分向限制線
    （雙黃線）稍微向左偏離之位置，亦有現場圖可稽（同上卷
    16頁）。而於事故發生之際，甲機車、乙機車係依同方向行
    進，撞擊前，乙機車以較快速度由甲機車之後方始近，亦為
    兩造所不爭。依甲機車左後方引擎蓋破裂、左後照鏡斷裂，
    右側倒地有括痕，而乙機車右側有擦痕、右後照鏡破裂之事
    實研判，當係乙機車之右側撞及甲機車之左側，始會發生甲
    機車受撞擊之痕跡，主要均在左側，並於受撞及後右側倒地
    ，而乙機車之撞擊痕跡，主要則在右側之情形，苟甲機車是
    由後方被乙機車所撞，則甲機車主要受損部位，當不會只在
    車身左側。被上訴人雖以證人即於59巷口經營機車行之范進
    財及訴外人甲○桂於刑事案件之證言，證明甲機車之受損係
    撞到甲○桂停於該巷口之丙機車所致，然證人范進財於該案
    件中係證稱：「當時我在看報紙，我聽到剎車的聲音，我轉
    過去就看到撞在一起了。」「（問：你知道被撞機車是何處
    撞到停在他左側路邊機車？）應該是左側撞到。」甲○桂則
    稱：「（問：是否看到後面的機車撞到前台機車的那個位置
    ？）我不清楚。」（本院卷189-192頁），依此，證人范進
    財所稱：「應該是左側撞到。」僅為其個人推測之詞而非親
    見之事實，證人甲○桂甚至並未看到二車撞擊之位置，均不
    得據為有利被上訴人主張之依據。何況甲○桂所騎之丙機車
    與被上訴人所騎之甲機車碰撞後，僅左邊後照鏡毀損，亦據
    甲○桂於前開刑事案件警訊中供明（同上偵查卷14頁），依
    其機車受損情形十分輕微，且在左邊（即與被上訴人碰撞之
    另一側），對照被上訴人之甲機車前開毀損情況較為嚴重，
    可知被上訴人之甲機車之損壞非與甲○桂之丙機車碰撞所生
    。又因乙機車雖由甲機車後方以較快速度追撞甲機車，其向
    前力量較甲機車為大，但甲機車僅於方為左轉之際，為乙機
    車由左側面斜撞，並非於甲機車完全左轉時為乙機車由橫面
    撞及，且於謝貴棟發現被上訴人之機車因欲左轉而突由其右
    側（對謝貴棟言，被上訴人之機車在右側）靠近時，依正常
    之反射動作，謝貴棟應會採向左閃避措施，在此瞬間，乙機
    車應有向左前方45度角前行之力量，因此，其於碰撞後將原
    欲向左行進之被上訴人之機車，帶向左前方45度角前行，亦
    符合物理學向量原理。又二車於碰撞後，車頭仍然會朝前，
    故甲機車右前方護罩鈑之破裂，可能係受撞及後，再撞及他
    物所生，不能據此排除乙機車由甲機車之側面斜撞之事實。
    再依二車相撞後，停止於對向車道接近中央分向限制線（雙
    黃線）稍微向左偏離之位置，於現場留下之括地痕，亦由係
    內車道向對向車道延申之情形觀之，二車碰撞後，當係向左
    斜向滑出，可知甲機車係遭乙機車斜撞所致，若甲機車係遭
    甲機車由後撞及，當不會有此結果。參諸被上訴人之夫湯肇
    方於警訊中供稱，當時乙機車車係由左後方快速駛近，擦撞
    甲機車之左側車身，此事實係其聽被上訴人說的等語（同上
    卷21頁、35頁），更臻明確。被上訴人雖辯稱其係打算從下
    一個巷口（即內湖路一段285巷）左轉到市場（西湖市場）
    ，且依卷附錄影帶及分格照片所示，於發生碰撞前，其機車
    已過正常左轉59巷之位置，仍為直行云云，然經原審及本院
    勘驗卷附錄影帶，並不能看出甲機車係於直行之事實，有原
    審及本院勘驗筆錄可參（原審卷98頁、本院卷135頁），被
    上訴人提出之分格照片（本院卷240頁以下），亦無法顯示
    有此事實，而事故發生時湯肇方承辦警員葉國明詢問時，稱
    被上訴人是要轉入機車行旁邊的巷子，但誤以該巷為285巷
    ，經警員葉國明確認後，始改稱59巷等情，並經葉國明於刑
    事案件檢察官偵查時證述在卷（同上卷93年12月3日筆錄）
    ，且依現場情形，由系爭路口左轉到西湖市場，距離較近（
    約為直角三角形之斜邊）若由內湖路一段285巷再左轉，則
    須通過二路口，且其距離較遠（約為三角形之二邊和），亦
    有現場附近地圖可參（本院卷28頁），被上訴人辯稱碰撞前
    其為直行，欲於下一路口（即285巷）始左轉，尚非可信。
    查道路交通安全規則第94條第1項規定：「汽車在同一車道
    行駛時，除擬超越前車外，後車與前車之間應保持隨時可以
    煞停之距離。」第3項規定：「汽車行駛時，駕駛人應注意
    車前狀況及兩車併行之間隔，並隨時採取必要之安全措施。
    」第101條第1項第1款規定：「行經設有彎道、陡坡、狹橋
    、隧道、交岔路口標誌之路段或鐵路平交道、道路施工地段
    ，不得超車。」第102條第1項第5款規定：「左轉彎時，應
    距交岔路口三十公尺前顯示方向燈或手勢，換入內側車道或
    左轉車道，行至交岔路口中心處左轉，並不得占用來車道搶
    先左轉。」同規則所稱汽車，指在道路上不依軌道或電力架
    線而以原動機行駛之車輛（包括機器腳踏車），如同一條文
    或相關條文就機器腳踏車另有規定者，係指除機器腳踏車以
    外四輪以上之車輛，亦為同規則第1項第1款、第2項所明定
    。上開條文就機器腳踏車未另有規定，自應一併適用於機器
    腳踏車。本件被上訴人所騎之甲機車，於行經系爭交岔路口
    左轉時，應注意於三十公尺前顯示方向燈或手勢，竟未為之
    ，即貿然左轉，係違反同規則第102條第1項第5款之規定，
    至於謝貴棟所騎之乙機車，於行經系爭交岔路口，應注意不
    得超車，並注意車前狀況，隨時採取必要之安全措施，竟未
    注意仍然超車，亦違反同規則第94條第1項、第101條第1項
    第1款規定，而當時為上午10時許，視距及路況良好，有兩
    造不爭之錄影光碟及現場照片可參，謝貴棟及被上訴人均無
    不能為此注意之情形，其竟未為注意，致發生本件事故，均
    有過失。經刑事案件檢察官偵查時送請台北市汽車行車事故
    鑑定委員會、台北市汽車行車事故鑑定覆議委員會，及本院
    刑事庭函請中央警察大學鑑定結果，亦均認定謝貴棟、被上
    訴人有過失，有上開鑑定意見書可參（臺灣士林地方法院檢
    察署94年度偵字第3566號卷46頁、71頁、本院卷149頁）。
    是上訴人主張被上訴人因過失不法行為致謝貴棟死亡，被上
    訴人抗辯謝貴棟亦與有過失，均屬可採。本院認為汽車行進
    方向由直接欲轉彎，已改變與其他汽車間之原有空間關係，
    故應顯示方向燈或手勢，以免造成其他汽車不及反應而發生
    碰撞，乃行車者極易認知之事實，乃被上訴人竟未注意，其
    過失情節應屬較重，就本件事故之發生，應負百分之六十責
    任，謝貴棟未注意車前狀況，隨時採取必要之安全措施，且
    於交岔路口超車，其過失情節較輕，應負百分之四十責任。
五、就上訴人得請求賠償之金額言。不法侵害他人致死者，對於
    支出醫療及增加生活上需要之費用或殯葬費之人，亦應負損
    害賠償責任；被害人對於第三人負有法定扶養義務者，加害
    人對於該第三人亦應負損害賠償責任；不法侵害他人致死者
    ，被害人之父、母、子、女及配偶，雖非財產上之損害，亦
    得請求賠償相當之金額，民法第192條第1項、第2項、第194
    條定有明文。被上訴人既不法侵害謝貴棟致死，則上訴人請
    求被上訴人賠償所支出之醫藥費、喪葬費、扶養費及非財產
    上損害賠償，自有理由。兩造合意上訴人丙○○為謝貴棟支
    出之醫藥費以25,105元計、喪葬費以50萬元計，上訴人之扶
    養費每年以12萬元計，本院應以為裁判基礎。又上訴人主張
    上訴人丙○○為40年3月6日出生、上訴人甲○為44年3月9日
    出生，依事故發生時之93年台灣省簡易生命統計表，上訴人
    丙○○（男性）尚有餘命23.38年、至年滿60歲尚有6.25年
    ，上訴人甲○（女性）尚有餘命32.76年，至年滿60歲尚有
    10.25年，計算扶養費，應將事故發生後至滿60歲間之扶養
    費扣除，依此丙○○得受扶養費為1,224,016元（事故發生
    時依餘命計算之扶養費1,890,817-至滿60歲依餘命計算之扶
    養費666,801＝1,224,016，以下均捨去元以下金額），同理
    ，甲○得受扶養費為1,352,259元（2,365,653-1,013,394＝
    1,352,259）而上訴人連同謝貴棟在內共有子女3人均已成年
    等事實，亦為被上訴人所不爭，應平均負擔扶養義務，上訴
    人丙○○得請求被上訴人一次給付之扶養費（即受謝貴棟扶
    養部分）為408,005元（1,224,016/3＝408,005），上訴人
    甲○得請求之扶養費為450,753元（1,352,259/3＝450,753
    ）。再者，上訴人丙○○為高職肄業、自由業，總財產約
    1,200萬元；上訴人甲○總財產約為374萬元；被上訴人業工
    、高中肄業、總財產約為397萬元，業據上訴人丙○○、上
    訴人甲○於刑事案件警訊時供明，且有財產所得明細表附於
    原審卷內可參。本院審酌上訴人中年喪子，其精神苦痛自非
    尋常，及兩造前開經濟狀況、社會地位等情，認上訴人主張
    其所受精神上損害每人以150萬元計，應屬相當。又損害之
    發生或擴大，被害人與有過失者，法院得減輕賠償金額，或
    免除之，民法第217條第1項定有明文，上訴人對被上訴人，
    自理論言，雖係固有之權利，然其權利係基於被上訴人侵害
    謝貴棟之權利而發生，自不能不負擔直接被害人謝貴棟之過
    失，謝貴棟就損害之發生或擴大既與有過失，依公平之原則
    ，亦應有前開過失相抵規定之適用。本件事故之發生，謝貴
    棟與被上訴人均有過失者，並就事故之發生，各應負百分之
    四十、六十，已如前述，是被上訴人抗辯核減其損害賠償責
    任，應以核減40%（即被上訴人應負60%責任）為合理。依此
    ，上訴人謝松得請求被上訴人賠償之損害為醫藥費15,063
    元（25,105×0.6＝15,063）、喪葬費300,000元（500,000
    ×0.6＝300,000）、扶養費244,803元（408,005×0.6＝244
    ,803）及精神上損害900,000元（1,500,000×0.6＝900,000
    ），上訴人甲○得請求被上訴人賠償之損害為扶養費270,45
    1元（450,753×0.6＝270,451）及精神上損害900,000元。
    上訴人已受領強制汽車責任保險保險金1,424,605元，業據
    上訴人自陳在卷（原審卷250頁），且為被上訴人所不爭，
    應堪信為真實。又兩造已達成爭點協議，就上開保險金先扣
    醫藥費，再扣喪葬費，如有餘額在兩造得請求之金額中平均
    扣抵，因此，扣抵醫藥費15,063元及喪葬費300,000元後，
    尚餘1,109,542元（1,424,605-15,063-300,000＝1,109,542
    ），由上訴人得請求之金額中平均扣抵，即上訴人每人扣抵
    554,771元（1,109,542/2＝554,771），故上訴人丙○○得
    請求被上訴人給付之金額為590,032元（即扶養費244,803元
    +精神上損害900,000元-保險金554,771元），上訴人甲○得
    請求被上訴人給付之金額為615,680元（即扶養費270,451元
    +精神上損害900,000元-保險金554,771元），上開金額範圍
    內，上訴人之請求為有理由，應予准許，逾上開金額部分（
    依過失相抵核減及扣除保險金之金額），上訴人之請求為無
    理由，應予駁回。
六、綜上所述，上訴人本於侵權行為之法律關係，請求上訴人給
    付上訴人丙○○2,563,761元、給付上訴人甲○2,102,594元
    及法定遲延利息，其中請求給付上訴人丙○○590,032元，
    給付上訴人甲○615,681元及均自起訴狀繕本送達之翌日即
    94年2月23日起，清償日止，按週年利率百分之五計算之利
    息部分，為有理由，應予准許。逾此所為請求，為無理由，
    應予駁回。上開應准許部分，原審為上訴人敗訴判決，尚有
    未洽，上訴意旨求予廢棄改判，為有理由，爰由本院將原判
    決此部分廢棄，改判如主文第2項所示。兩造陳明願供擔保
    為准、免假執行之宣告，爰分別酌定相當金額准許之。至於
    上開不應准許部分，原審為上訴人敗訴判決，並駁回其假執
    行之聲請，經核於法並無不合，上訴意旨指摘原判決此部分
    不當，聲明廢棄改判，為無理由，應駁回其上訴。又上開應
    准許部分不得上訴於第三審，無為假執行宣告必要，原審就
    此部分駁回上訴人假執行之聲請，理由雖有不同，結論則無
    二致，上訴人此部分之上訴仍為無理由，應一併駁回。
七、據上論結，本件上訴為一部有理由，一部無理由。依民事訴
    訟法第450條、第449條第1項、第79條，判決如主文。
中　　華　　民　　國　　96　　年　　11　　月　　 6　　日
                    民事第九庭
                        審判長法  官    黃熙嫣
                              法  官    陳玉完
                              法  官    呂太郎
正本係照原本作成。
被上訴人不得上訴。
上訴人如不服本判決，應於收受送達後20日內向本院提出上訴書
狀，其未表明上訴理由者，應於提出上訴後20日內向本院補提理
由書狀（均須按他造當事人之人數附繕本）上訴時應提出委任律
師或具有律師資格之人之委任狀；委任有律師資格者，另應附具
律師資格證書及釋明委任人與受任人有民事訴訟法第466條之1第
1項但書或第2項（詳附註）所定關係之釋明文書影本。
中　　華　　民　　國　　96　　年　　11　　月　　8 　　日
　　　　　　　　　　　　　　  書記官    黃千鶴
附註：
民事訴訟法第466條之1（第1項、第2項）：
對於第二審判決上訴，上訴人應委任律師為訴訟代理人。但上訴
人或其他法定代理人具有律師資格者，不在此限。
上訴人之配偶、三親等內之血親、二親等內之姻親，或上訴人為
法人、中央或地方機關時，其所屬專任人員具有律師資格並經法
院認為適當者，亦得為第三審訴訟代理人。
